【裁判字號】    94,易,1740
【裁判日期】    950303
【裁判案由】    詐欺
【裁判全文】
臺灣臺中地方法院刑事判決              94年度易字第1740號
公  訴  人  臺灣臺中地方法院檢察署檢察官
被      告  丙○○
上列被告因侵占案件，經檢察官提起公訴（九十四年度偵緝字第
七四四號），本院判決如下：
    主    文
丙○○意圖為自己不法之所有，而侵占自己持有他人之物，處有
期徒刑伍月，如易科罰金，以佰元折算壹日。
    犯罪事實
一、丙○○與辛○○間有砂石級配生意往來，因丙○○積欠辛○○近新台幣（下同）一百萬元債務未還，致辛○○與他人共
    同經營之金隆騰機械有限公司（下稱金隆騰公司）有周轉現
    金之必要，丙○○遂提議由其持金隆騰公司之支票透過友人
    丁○○代為調借一百萬元現金供金隆騰公司周轉，嗣後支票
    款項由其負責償還，以此方式清償其積欠辛○○之款項，辛○○因此於民國八十九年四月十日左右，在臺中市○○路與
    向上路口，簽發如附表編號一至三所示面額共一百萬元之支
    票三紙予丙○○轉交丁○○，作為調借現金之用；另簽發如
    附表編號四所示面額十萬元之支票一紙予丙○○轉交丁○○
    ，作為借貸丁○○之款項。丙○○取得上開四紙支票後，依
    約將支票轉交丁○○，惟因調借不到現金，丁○○遂將附表
    編號二所示面額三十萬元之支票透過其前夫甲○○（現已改
    名為王岳雄）返還辛○○，將附表編號三所示面額五十萬元
    之支票交給丙○○（另附表編號一所示面額二十萬元之支票
    丁○○則擅自交付案外人己○○用以清償其積欠之賭債）。
    丙○○自丁○○處領回該面額五十萬元之支票後，本應交還
    辛○○，詎其意圖為自己不法之所有，基於侵占之犯意，於
    八十九年四月十日後至同月月底前之某日，將該支票擅自交
    付乙○○，作為其與不知情之蔡火城（現已改名為庚○○）
    邀約乙○○出資一百萬元投資渠等砂石事業之擔保，以此方
    式侵占該支票。嗣乙○○見丙○○及庚○○之砂石事業無法
    開挖，且其投資款亦未能取回，遂提示該支票，然未獲兌現
    ，經辛○○與乙○○聯繫後，始由辛○○以五十萬元之代價
    取回該支票。
二、案經辛○○訴由臺灣臺中地方法院檢察署檢察官偵查起訴。
    理    由
一、上開犯罪事實，業據被告丙○○於本院審理時坦承不諱，核
    與告訴人辛○○指訴情節相符，並經證人乙○○於本院審理
    時證稱：八十九年四月間庚○○帶丙○○來找伊，邀伊投資
    一百萬元的砂石買賣，伊說投資要有保障，要求他們開票，
    丙○○就交給伊一張五十萬元的支票，庚○○並在支票上背
    書，伊將現金一百萬元拿給庚○○，但是後來他們用颱風、
    人事問題等理由推託所以生意未作成，於是伊將該支票拿去
    提示卻遭退票，之後是辛○○拿五十萬元將支票換回去。在
    此之前伊不認識丙○○，丙○○也沒有欠伊錢（見本院卷(一)
    第六四至六七頁）、證人庚○○於本院審理時證述：伊與丙○○有土方工程，找乙○○投資，伊與丙○○先拿了一百萬
    元訂金，乙○○說要有擔保，因為伊本身沒有支票，丙○○
    說他那裡有一張五十萬元支票，所以就押給乙○○作擔保，
    等將來土方料出貨後，再取回支票。後來因為一些問題，執
    照沒有核准，就沒有開挖（見本院卷(一)第六一至六三頁）等
    語明確，復有告訴人提出之該支票影本及富邦銀行股份有限
    公司北台中分行九十一年十月十七日（九十一）富銀北中字
    第二六二號函檢附之退票理由單、註銷贖回申請單在卷可稽
    （見偵卷第三九、四一至四三頁），足見被告自白與事實相
    符。本件事證明確，被告犯行堪以認定，應予依法論科。
二、
  (一)被告意圖為自己不法之所有，將其持有之告訴人支票交付乙○○用以擔保自己之債務，核其所為，係犯刑法第三百三十
    五條第一項之侵占罪。公訴意旨漏未斟酌於此，而認被告係
    犯刑法第三百三十九條第一項之詐欺取財罪，容有未合，惟
    按侵占與詐欺，俱以不法手段占有領得財物，其客觀構成要
    件之主要事實雷同，二罪復同以為自己或第三人不法之所有
    意圖為主觀要件，同以他人之財物為客體，同為侵害財產法
    益之犯罪，罪質尚無差異，其侵害行為之內容雷同，犯罪構
    成要件亦具共同性（即共同觀念），應認為具有同一性（最
    高法院九十二年度台非字第一二○號判決、九十三年度台上
    字第二九七○號判決意旨參照）。是本院自得於基本事實同
    一之範圍內，予以審理，並變更檢察官之起訴法條。
  (二)爰審酌被告犯罪之動機、目的、手段及其偵查中係經發布通
    緝始到案，本院審理時一度否認犯行，迄未賠償告訴人，惟
    其事後終能坦認罪行，足見尚知悔悟，暨其侵占之數額等一
    切情狀，量處如主文所示之刑。又被告行為後，刑法第四十
    一條業於九十一年一月十日修正公布，同年月十二日生效，
    修正後刑法第四十一條第一項前段規定：「犯最重本刑為五
    年以下有期徒刑以下之刑之罪，而受六個月以下有期徒刑或
    拘役之宣告，因身體、教育、職業、家庭之關係或其他正當
    事由，執行顯有困難者，得以一元以上三元以下折算一日，
    易科罰金」；修正前刑法第四十一條則規定：「犯最重本刑
    為三年以下有期徒刑以下之刑之罪，而受六個月以下有期徒
    刑或拘役之宣告，因身體、教育、職業、家庭之關係，執行
    顯有困難者，得以一元以上三元以下折算一日，易科罰金」
    ，比較該法條修正前後之規定，以修正後之規定較有利於被
    告，本件自應適用裁判時之法律即修正後刑法第四十一條第
    一項前段之規定，就被告所宣告之刑，諭知易科罰金之折算
    標準。
三、公訴意旨另以：被告丙○○得知告訴人辛○○急需現金周轉
    ，即意圖為自己不法之所有，向告訴人謊稱丁○○有現金可
    供貸款，告訴人可將支票交由其代向丁○○調借現金周轉云
    云，使告訴人陷於錯誤，而交付被告如附表編號一、二、四
    所示之支票三紙。被告取得該等支票後，雖將支票交給丁○○，然其並未代告訴人向丁○○借款，反以該等支票抵償自
    己之債務，以獲得不當利益，而認被告此部分涉犯刑法第三
    百三十九條第一項之詐欺取財罪嫌。訊之被告堅決否認有此
    部分犯行，辯稱：伊確實有將支票交給丁○○，後來調不到
    現金，丁○○將附表編號二所示面額三十萬元之支票透過甲○○還給告訴人，另將附表編號一所示面額二十萬元之支票
    交給己○○去提示，這部分是丁○○的問題，伊並未存心詐
    取告訴人之支票等語。經查：
  (一)證人丁○○於本院審理時證稱：丙○○是伊前夫甲○○的朋
    友，伊認識但不熟，伊與丙○○間無金錢往來，亦無債務糾
    紛等語（見本院九十五年二月七日審理筆錄第二、五頁），
    是起訴書認定被告交付支票予丁○○之目的在於抵償自己之
    債務，即非有據。
  (二)丁○○於本院審理時雖否認曾自被告處收受上開支票之情，
    然依證人即附表編號一面額二十萬元支票提示者戊○○於本
    院審理時證稱：八十九年間伊與己○○是男女朋友，己○○
    曾交給他一張二十萬元支票去提示，所以伊在支票背後簽名
    ，但後來支票沒有兌現，伊就將票還給己○○。伊聽己○○
    說給她票的是一名女子，因為對方欠己○○錢，所以還她這
    張票（見本院卷(一)第一○四至一○六頁）、證人己○○於本
    院審理時證述：該二十萬元支票係一名叫「天心」的女子，
    與伊打牌輸錢，向伊借錢，所以拿這張支票給伊。後來伊將
    票交給戊○○去提示，但沒有兌現。之後有一位蔡小姐（即
    告訴人）因為這張支票的事情拜託伊出面解決，伊還與蔡小
    姐及被告一起到事務所去商談（見本院卷(二)第二二至二八頁
    ）等語，併參酌卷附該二十萬元支票影本背面確有戊○○、
    己○○之簽名及000000-0/000000-0之字樣，並經提示被退票
    ，退票理由單註明提示行號為台中郵局（見偵卷第三八頁）
    ，而經本院查詢台中郵局0000000-0000000帳號申請人資料，
    顯示該該帳戶申請人為戊○○，有中華郵政股份有限公司三
    重郵局九十四年十二月六日營字第0945002876號函檢附之開
    戶基本資料在卷可憑（見本院卷(一)第八四頁），可知該二十
    萬元支票之提示者為戊○○無誤，且丁○○於本院審理時亦
    自承其確有綽號為「天心」，亦曾打牌輸錢向己○○借錢等
    情，足見丁○○確實曾自被告處收受該二十萬元支票，其或
    因時隔久遠不復記憶，或為掩飾自己侵占他人支票犯行，始
    予以否認，不足為採。
  (三)又告訴人於本院審理時因距離案發時間已逾五年，記憶稍有
    模糊，致未能明確陳述其取回支票之經過，惟依其於八十九
    年八月二十二日寄發給丁○○及己○○之存證信函所載：「
    …四張支票，其中發票日為八十九年六月十日之支票三張屆
    期經持票人提示，因存款不足均遭退票，其後經本人查知，
    其中面額十萬元之支票係台北市之林姓小姐所持有後，即前
    往取回。另面額二十萬元之支票係台端交付予己○○小姐以
    充抵台端之欠債，嗣經本人於八十九年六月二十一日向己○○小姐委婉說明後，陳小姐已將支票及退票理由單交還本人
    。又另面額三十萬元之支票亦已由丙○○先生協助取回」（
    見偵卷第二八、二九頁），及其於偵訊時所稱：「另一張三
    十萬元丁○○的先生有還我一張支票」、「我有向丁○○的
    先生贖回支票，該張支票丁○○的先生並沒有提示，丁○○
    有三張支票，另外二張有提示，我有追到台北找該支票，台
    中郵局的支票我也有贖回」等語（見偵卷第二四、四六頁）
    ，益徵被告確實有將支票交付丁○○，惟遭丁○○轉讓他人
    。
  (四)綜上所述，堪認被告前揭辯解與事實相符。本件被告既已將
    支票交付丁○○調現而非抵償自己之債務，且無證據證明丁○○嗣後將支票轉讓他人之行為與被告有何犯意聯絡或行為
    分擔，自難認被告有所謂詐取告訴人支票之詐欺取財犯罪事
    實。此外，復查無其他積極證據足認被告有公訴人此部分所
    指犯行，此部分應屬不能證明被告犯罪，惟公訴人既認被告
    前開行為與起訴成罪之侵占罪間，有接續犯之實質上一罪關
    係，爰不另為無罪之諭知。
據上論斷，應依刑事訴訟法第二百九十九條第一項前段、第三百
條，刑法第二條第一項前段、第三百三十五條第一項、（修正後
）四十一條第一項前段，罰金罰鍰提高標準條例第一條前段、第
二條，判決如主文。
中    華    民    國    95    年    3     月    3     日
                  刑事第十二庭  審判長法  官  王鏗普
                                      法  官  莊深淵
                                      法  官  羅智文
上正本證明與原本無異。
如不服本判決，應於送達後十日內向本院提出上訴狀（須附繕本
），上訴於臺灣高等法院臺中分院。
                                      書記官  孫立文
中    華    民    國    95    年    3     月    3     日
附錄本案論罪科刑法條
中華民國刑法第335條第1項
意圖為自己或第三人不法之所有，而侵占自己持有他人之物者，
處5年以下有期徒刑、拘役或科或併科1000元以下罰金。
附表
編號 票號      發票人     發票日  票面金額 備         註
                                 （新台幣）
1    FU0000000 金隆騰公司 000000  000,000  經己○○提示遭退票
                                           嗣由己○○返還辛○○
2    FU0000000 同上       同上    300,000  未經提示
3    FU0000000 同上       000000  000,000  經乙○○提示遭退票
                                           嗣由辛○○支付五十萬
                                           元取回
4    FU0000000 同上       000000  000,000  經臺北某林小姐提示
                                           嗣由其返還辛○○


司法院資訊處製作；財團法人民間司法改革基金會備份。
